臺灣士林地方法院民事判決
109年度訴字第2014號
原      告  李依玲  
訴訟代理人  林辰彥律師                      
複  代理人  張理樂律師                      
            許凱傑律師                      
被      告  蔡秀娥    
訴訟代理人  王志青  
            陳彥廷律師                      
上列當事人間因詐欺案件提起附帶民事訴訟請求損害賠償事件，
經本院刑事庭移送前來（109年度附民字第207號），本院於民國
110年11月11日言詞辯論終結，判決如下：
    主  文
被告應給付原告新臺幣參萬貳仟玖佰元，及自民國一○九年四月
二十一日起至清償日止，按年息百分之五計算之利息。
原告其餘之訴駁回。
訴訟費用由被告負擔千分之十五，餘由原告負擔。
本判決原告勝訴部分得假執行；但被告如以新臺幣參萬貳仟玖佰
元為原告供擔保後，得免為假執行。
原告其餘假執行之聲請駁回。
    事實及理由
壹、原告起訴主張：
一、被告蔡秀娥與原告李依玲為朋友，被告並為中華民國工商建
    設研究會（下稱工商建研會）之幹部，而與時任中國國民黨
    主席吳敦義及其胞妹吳素真熟識，原告則以經營昌記銀樓（
    址設臺北市北投區石牌路1段）為業。詎被告竟私用與吳氏
    兄妹略為認識之藉口，分別為下列詐欺行為：㈠原告擬於民
    國106年2月間成立車是美國際有限公司（下稱車是美公司）
    並請名人到場剪綵以利業務推展，被告知悉後，即意圖為自
    己不法所有，於106年2月20日中午，在上址昌記銀樓，向原
    告佯稱：可代為送3個大禮給吳敦義及其配偶、胞妹吳素真
    ，以商請吳敦義到場剪綵云云，致原告陷於錯誤，當場交付
    「彌勒佛翡翠墜子」3件（簡稱「大件翡翠玉珮」，樣式如
    附表之附圖一所示）予被告，被告因而詐得上開財物；㈡被
    告復意圖為自己不法所有，另於106年6月間，在上址昌記銀
    樓，向原告佯稱：吳敦義要選總統，欲至原告店裡挑志工禮
    云云，致原告陷於錯誤而允之，交付「平安扣古錢」20件（
    簡稱「小件翡翠玉珮」，樣式如附表之附圖二所示）予被告
    ，被告因而詐得上開財物（以下合稱系爭玉件）。嗣於106
    年7月間，原告經工商建研會之學長告知被告曾陸續向政商
    人士以相同手法索取餽贈，原告於106年7、8月間質問被告
    未果，嗣並與吳素真、被告相約在律師事務所詢明實情，始
    悉受騙。本件被告既以上開不法行為致原告遭受損害，應對
    原告負民法侵權行為損害賠償責任，將如附表所示之23件翡
    翠玉珮（即系爭玉件）返還予原告，若返還不能，則被告應
    返還其詐欺原告而得之所示金額。
二、對被告抗辯所為之陳述：
㈠、本件原告於109年4月13日所提刑事附帶民事起訴狀主張被告
    所涉詐欺罪嫌之事實，業經臺灣士林地方檢察官以108年度
    偵字第43號提起公訴後，經鈞院109年度易字第279號刑事判
    決認定被告該當詐欺取財罪，嗣被告不服提起上訴，經臺灣
    高等法院109年度上易字第2192號刑事判決上訴駁回確定（
    下稱刑事案件），足認原告起訴主張之事實為真正，又本件
    被告於答辯狀中所述理由，俱遭前揭刑事判決理由一一駁斥
    ，可徵被告空言否認未對原告實施詐騙行為，自難憑採。又
    被告歷來之民事答辯理由，與其刑事答辯理由大致相同，而
    被告對原告實施與本案同一事實之詐欺行為，迭經第一、二
    審刑事審理程序，俱遭上、下級法院以「無合理懷疑」之心
    證確信，認定被告詐欺有罪確定，故原告主張係遭被告詐欺
    等情，即屬侵權行為之典型案例，本件原告依民法第184條
    第1項前、後段規定，請求擇一為有利判決，應有理由。
㈡、關於麒深玉器行105年12月19日開立之收據（下稱系爭收據）
    ，被告歷來於刑事案件第一、二審程序均就證據能力未爭執
    ，卻於本件民事訴訟中否認其形式真正，前後矛盾，已不可
    採，且有違反「禁反言」之法律原則，難認其主張符合誠信
    而謂有理，況刑事判決亦判謂被告獲取之犯罪所得分別為彌
    勒佛翡翠墜子3 件（每件價值約新臺幣40萬元）、平安扣古
    錢20件（每件價值約新臺幣5 萬元），而分別於被告所犯各
    該罪刑項下諭知沒收，於全部或一部不能沒收或不宜執行沒
    收時，追徵其價額等情，則基於同一原因事實，刑事判決既
    已認定追徵之價額為新臺幣220萬元，足徵原告主張返還不
    能時，被告應給付之金額核屬恰當。至被告提出之被證3至6
    、被證8至9之通訊軟體微信資料，不足以說明被告詐欺取得
    原告之物的價值或原告有虛增價格之情，且刑事判決理由就
    此部分亦論述甚詳，復有刑案證人邱鼎弘之證詞，亦足佐原
    告所請求之價值實在。而原告提供系爭玉件，意在建立人脈
    ，且慎重妥為包裝，乃在於贈禮對象之社經身分地位特殊，
    自無以通常、劣品充數之可能，此乃一般之社會經驗常態，
    且原告於受詐欺時係因與被告之交情而信賴被告，故將其銀
    樓內之系爭玉件交給被告，委由被告贈與吳敦義夫妻及吳素
    真，自無刻意先就該等玉件拍照及送鑑價之理，難認有何不
    符常情之處，被告所辯與一般社會經驗相悖而屬卸責。退步
    言之，若認系爭收據無法證明原告之損害額，請依民事訴訟
    法第222條第2項規定，審酌被告前已返還之物已屬貴重，復
    參酌本案被詐取物之贈送對象社經地位顯屬特殊，原告自無
    可能違反常情交付較被告返還物低廉之物等情，又為避免原
    告因訴訟上舉證困難，使實體法上損害賠償權利難以實現，
    請本於原告於刑事案件及本件主張一定根據之事實及證據，
    依照經驗法則及相當性原則，就本件損害額參酌刑事案件宣
    告沒收或追徵之價額，為適當之酌定。
三、聲明：
㈠、被告應將如附表所示之23件翡翠玉珮（即系爭玉件）返還予
    原告；如無法返還，則應給付原告新臺幣220萬元，及自起
    訴狀繕本送達翌日起至清償日止，按週年利率5%計算之利息
    。
㈡、願供擔保，請准宣告假執行。
貳、被告則辯稱：
一、原告就侵權行為之要件事實並未確切舉證說明，其主張委無
    可採，且原告就本件事實所述自相矛盾，不僅與其餘事證明
    顯牴觸，其事後反應亦不符常理：本件原告宣稱被告以代送
    禮給吳敦義，換取吳敦義至原告公司剪綵之手法行騙云云，
    然被告要如何將該等玉件送交至吳主席手中？如何確保此等
    贈與，吳主席必會收受？如何向原告許諾該等玉件贈與吳主
    席後，吳主席即會因此至原告經營之公司剪綵？吳主席收受
    該等玉件後，大約多久後即會安排相關行程？如吳主席收受
    玉件後並未安排相關剪綵行程，原告是否得取回其贈與之高
    額玉件？原告均避重就輕，亦未提出被告確實曾許諾可代轉
    玉件與吳主席、吳主席必會因此至原告經營公司剪綵及被告
    確有收受該等玉件之相關證據，顯屬無稽。實則被告從未承
    諾可代原告轉交玉件以換取吳主席至原告公司剪綵，蓋原告
    託贈之玉件價值不高，以此要求吳主席需至原告公司剪綵作
    為對價，未免無稽；且被告有無交付該等玉件與吳主席，原
    告事後確認即明，被告若有意詐取原告之玉珮，後續勢難托
    詞，被告又何須為此等事後顯無從遁逃之事？又原告就其所
    宣稱被告詐取之玉件之細節始終模糊帶過，所述存有諸多矛
    盾及不符常理之處，亦與其餘事證相左；且就原告所述決定
    提起刑事告訴之動機乙節，原告於107年4月17日至律師事務
    所與吳素真面談時，吳素真根本尚未發函與被告，遑論被告
    已因此回函答覆，原告卻證稱其於107年4月17日至律師事務
    所時已閱覽被告回覆之存證信函云云，時點顯然矛盾；再被
    告前於刑事案件中始終質疑系爭收據未蓋店章，並清楚指摘
    該收據所載之玉件價值不可採，並無肯認該收據之可信性，
    而刑事判決之認定既不拘束民事訴訟，則無從以被告於刑事
    案件中未爭執證據能力，即認被告於民事訴訟中不得否認系
    爭收據之形式真正；另觀諸被告與原告於通訊軟體Line之對
    話紀錄，原告從未提及曾交託被告價值新臺幣220萬元之玉
    件此節，其事後反應不符發覺自身已遭詐騙之應有反應而有
    違常情。
二、原告宣稱所損失之系爭玉件並非不可代替，且客觀價值與原
    告主張相去甚遠，原告請求新臺幣220萬元之損害賠償，要
    無可採：縱認原告有因被告施用詐術而交付系爭玉件，然原
    告自承交付系爭玉件時未有任何價值證明，且當時並無進行
    鑑定，是原告就系爭玉件價值之說法顯屬空言；又原告雖提
    供系爭收據，然其上僅記載由原告事後標註乃本案指訴所交
    付之佛公及圓扣，且無麒深玉器行之蓋印，是否確為麒深玉
    器行所開立並非無疑；況如原告當時係以現金購入系爭玉件
    ，究係如何攜帶如此高額現金至大陸地區，出關時有無申報
    ？原告就此事後雖提呈玉件之相片，然該相片乃翻攝而來，
    亦無法證明即係系爭收據所載之佛公及圓扣，而原告亦未完
    整提出其指稱共23件之系爭玉件相片，是否原告自行拼湊而
    來，顯非無疑；再被告對於原告所聲稱之系爭玉件價值始終
    深感懷疑，為求證其真實性，被告乃委託深圳友人分別於10
    9年11月20日及109年12月31日循原告所提出系爭收據之地址
    前往訪查，並提供原告在本件提出之玉件相片詢問店家關於
    商品之價格及品質，就此先後獲得該店家之清楚回覆，玉器
    行人員明確陳稱，原告購買之彌勒佛玉珮及平安扣古錢乃為
    贈品之用，大多數都是便宜貨，益徵原告主張之價值顯非實
    在，此部分不論以被告實際購入價格或店家廣告價格作對照
    ，均相去甚遠；另原告於刑事案件中證稱，本件損失玉件該
    批進貨於前往大陸購買時係以現金付款，金額高達幾百萬元
    新臺幣，原告所提出之系爭收據亦顯示購買價格共人民幣85
    萬4,000元，則原告前往大陸購買之方式顯有違法攜帶超額
    人民幣及須申報之行政程序，如原告確實係前往大陸購得如
    此高價之物品，自應提呈相關資料以供信實。
三、聲明：
㈠、原告之訴及假執行之聲請均駁回。
㈡、如受不利判決，願供擔保，請准宣告免為假執行。
參、得心證之理由：
一、原告主張於106 年間受被告詐騙交付系爭玉件，依民法侵權
    行為損害賠償請求權，請求被告返還系爭玉件，如無法返還
    ，則給付原告新臺幣220萬元並加計法定利息等情，被告則
    否認向原告詐取系爭玉件，亦否認原告主張之系爭玉件價值
    ，並以前詞置辯。
二、關於原告是否受被告詐騙而交付系爭玉件：
㈠、原告主張於106年間受被告詐騙而分別交付「彌勒佛翡翠墜子
    」3件（樣式如附表之附圖一所示）及「平安扣古錢」20件
    （樣式如附表之附圖二所示）（即系爭玉件）予被告，有下
    列事證可稽：
１、查原告於刑事案件偵查及審理中指稱：我約於105年間就讀北
    京清華大學時認識被告，被告常常來問候我，主動關心我，
    106年2月間，被告知道我要開公司，她到我昌記銀樓時，跟
    我說我的車是美公司要開幕，她可以請吳敦義來幫我剪綵，
    協助我和吳敦義建立關係，這樣公司業務比較好推展，但我
    要送禮，她要我送禮給吳敦義及他太太、妹妹，被告常講吳
    敦義的事情給我聽，她說她看吳敦義的小孩從小看到大，她
    跟吳敦義一家很要好，是好朋友，且106年2月14日北京清華
    大學舉辦大會時，被告跟我說「吳副要來，等一下我介紹你
    們認識一下，我讓妳跟他拍照，我今天不能陪你，因為這一
    場是我請吳副來的，行程是我安排的，所以我要handle全場
    ，我要在吳副旁邊」，後來吳敦義真的有來，被告也有把我
    叫去跟吳敦義拍張照片。被告是在106年2月20日左右下午1
    點多到我家銀樓，在店裡挑了3件彌勒佛翡翠墜子說要幫我
    送，3個都是一樣的款式，是有點紫色的，與他卷第57頁我
    提出相片中的彌勒佛翡翠墜子是同款式，她當天有提到是要
    送給吳敦義夫妻及吳敦義妹妹，請吳敦義來剪綵，我給被告
    彌勒佛翡翠墜子時，被告嫌盒子不夠漂亮，我就請俞欣誼去
    地下室找3個漂亮一點的盒子來包裝，當時我、我女兒俞欣
    誼、總經理邱鼎弘都在店裡的營業櫃臺、1樓店面約20坪左
    右的營業範圍內，我當天還煮飯請被告留下來吃晚飯，吃完
    我叫俞欣誼載被告回家。106年4月時，北京清華大學法學院
    4期臺灣同學會會長交接典禮時，吳敦義的妹妹有來，被告
    跟我說「依玲，妳有送禮，我介紹你跟吳敦義妹妹認識一下
    ，不然你送了禮，她可能不知道妳是誰，我介紹你去握個手
    」，她就帶我去跟吳敦義的妹妹握手；之後在吳敦義當選黨
    主席之後，約於106年6月時，被告到銀樓說吳敦義要競選總
    統，她要來拿志工禮，我交代俞欣誼先讓被告挑，後來我回
    到店裡，將20個平安扣古錢交給被告，俞欣誼應該有幫忙我
    數20個，每件都有綁線，與他卷第59頁我提出相片中之平安
    扣古錢是同款式的，繩子綁法也相同，邱鼎弘有從店裡的監
    視器錄影看到被告來銀樓，他好像說他從手機看店內監視器
    錄影畫面看到的，我們店的監視器錄影手機可以看，回店內
    調閱也可以。我交給被告的彌勒佛翡翠墜子、平安扣古錢係
    向麒深玉器行購買的，我之前有提出購買明細。因為被告是
    北京清華大學的財務長，我想說這麼好的團體，她應該不會
    騙我，而且我當時把被告當好姊妹，被告常對我噓寒問暖，
    我非常相信他會將東西轉交給吳敦義他們；之後我於106年7
    月經被告介紹安排加入建研會後，很多學長跟我說「要小心
    被告，她有一點問題、她不是很實在的人」，我說「她對我
    很好啊」，他們說「她對你好，你更要小心，這個人是有目
    的的」，我說「真的嗎？可是她說她可以介紹吳敦義來幫我
    公司剪綵，可以讓我公司做的比較好，我可以不用這麼辛苦
    ，1個人帶2個孩子」，他們說「不可能，妳不要傻了，吳敦
    義怎麼可能去妳的小公司幫妳剪綵！你可能被騙了！你送了
    什麼？」我才說送了3個大禮和20件平安扣，他們就說「這
    天大的笑話，吳敦義怎麼可能去妳的小公司剪綵？妳不要傻
    了，真的沒這回事」，我也只是傻傻的聽；106年8月9日被
    告打電話給我，說要把東西還給我，因為周緯博學長曾跟我
    說被告有問題，叫我要注意，所以我想說被告要來，就找周
    緯博來見證，看被告是否真的有把東西還我，但被告當天還
    我的東西裡並沒有那3件大禮和20件平安扣，當天邱鼎弘有
    問被告有無將大禮及志工禮交給吳敦義，被告沒有回答，那
    天我與邱鼎弘事先沒有先討論要詢問被告此事；直到後來有
    一天吳素真透過建研會學長來找我，叫我去1個律師事務所
    ，她問我很多話，我照實講，吳素真說他們沒有收到禮，我
    才知道原來吳素真他們真的沒有拿到，吳素真與我會談完，
    打了1份會談紀錄，問我是否如此，我說是，她就叫我簽名
    ，我有寫存證信函給被告，但被告沒有理我，吳素真也有寄
    存證信函給被告，被告回函表示她沒有拿我的東西，我看了
    被告的存證信函才恍然大悟，被告怎麼可以有拿說沒拿，我
    才憤而提告等語（見刑事案件偵字卷第121至125頁、一審易
    字卷第356至365、367至370、372至374、380、381、383、3
    90、391、394至397頁）。核諸上開原告於刑事案件中之指
    述，與①證人即昌記銀樓總經理邱鼎弘於刑事案件偵查及審
    理中證述：106年2月至8月我有在昌記銀樓任職，我與告訴
    人、被告是北京清華大學EMBA之同學而認識的，我們讀完EM
    BA回來，被告常到昌記銀樓來找告訴人聊天，他們是朋友；
    我記得告訴人要開一家公司，被告來說她政商關係很好，要
    請吳敦義來幫告訴人的新公司剪綵，是被告提到要送禮給吳
    敦義，被告與告訴人（即本件原告）就在銀樓裡挑要送給吳
    敦義的禮物，還有選包裝盒，他們挑了3件彌勒佛形狀的佛
    公，當時被告說要挑3件，說要送吳敦義、吳敦義的夫人、
    妹妹各1件，當時除了我、告訴人、被告，還有俞欣誼在場
    ，被告拿走的彌勒佛翡翠墜子應該是他卷第57頁相片的那款
    玉佩，當天被告還留在店裡吃晚餐，吃完由俞欣誼開車載她
    回家，當天被告好像是中午來的；後來106年6月間，被告到
    昌記銀樓拿志工禮時我不在店裡，我尚未回到店裡時，從手
    機看監視器錄影畫面，看到被告與告訴人有挑東西，告訴人
    交付翡翠類的東西給被告，但從監視器中看不清楚翡翠的外
    型，因為我們貨非常多，一次進貨都好幾千件，我看到被告
    自己從地上一盤一盤的翡翠挑，告訴人就幫她裝起來，我回
    到店裡就問告訴人為何被告又來店裡，告訴人說被告是來挑
    志工禮，我有問她被告挑了哪些東西，我有點忘記她是如何
    回答，但她有講到平安扣，她沒有講價格，我忘記她有沒有
    講數量；被告之後沒有將彌勒佛翡翠墜子3件歸還，因為沒
    有看到，至於志工禮部分因為我從監視器畫面看不是很清楚
    。後來被告有一次有拿一些翡翠玉石來還，我有簽收，我將
    那些翡翠玉石交給告訴人時，告訴人說這些東西跟被告當初
    拿走的不一樣；告訴人有找被告來店裡問被告為何沒有將那
    3件大禮送給吳敦義，如果沒有送，拿來還給我們，當時被
    告不回答、不做回應、不說話等語（見刑事案件偵字卷第15
    1至155頁、一審易字卷第402至406、408至413、415至416頁
    ）；②證人即原告女兒俞欣誼於刑事案件偵查及審理中證稱
    ：我於106年1月至10月間有在昌記銀樓工作，我和告訴人（
    即本件原告）參加北京清華大學法學院研修班，被告也是學
    員，我們才會認識，106年2月至6月間被告常到銀樓找告訴
    人或拿東西，我們有時會一起吃飯，告訴人會在店內煮飯。
    期間我有親耳聽到被告與告訴人討論要送禮給吳敦義之事，
    告訴人不認識吳敦義，被告有跟告訴人說可以請吳敦義來替
    車是美公司剪綵；被告是在某天中午或中午過後來銀樓，挑
    了3件大塊的玉佩，我本來有幫被告裝盒，被告說那個盒子
    不好看，東西是要送給大人物的，要我去換漂亮的盒子，我
    才知道是要送給吳敦義的，我有去找3個新的盒子包裝好交
    給被告，那3件玉佩的款式相同，都是紫色彌勒佛，樣式差
    不多，盒子也一樣，我不知道被告當場有無提到為何要送這
    3件玉佩給吳敦義，我在上班，還有其他事情要忙，我只是
    幫忙打包而已，當天在場的有我、告訴人、被告及邱鼎弘，
    當天被告有在我們家吃晚餐，吃完我開車載她回家。之後我
    有聽被告與告訴人說到志工禮的事，但細節我忘記了，我只
    記得有志工禮這件事，被告常來店裡拿東西，所以我不知道
    哪一次是志工禮，但我有聽到要送志工禮這件事；被告曾到
    店裡拿走平安扣古錢，我忘記正確數字是否為20件，但我確
    定超過10幾件，被告是一次拿走，我有幫忙數件數，式樣一
    模一樣，每件都有綁繩，樣式與他卷第59頁相片中之平安扣
    古錢相同，但我不確定綁線是什麼顏色的，因為我有聽到被
    告提到「競選」、「志工」、「需要蠻多件」，所以我認為
    平安扣古錢跟吳敦義有關。我確定被告有從店裡拿走3件彌
    勒佛翡翠墜子、20件平安扣古錢，她都沒有付錢，用途我不
    清楚，之後被告並未歸還等語（見刑事案件偵字卷第199至2
    01頁、一審易字卷第417至426、431、432、435、436頁），
    所述之事實梗概相符；③且有卷附原告提出之與其本件交付
    被告之彌勒佛翡翠墜子、平安扣古錢同款式之玉件相片（見
    刑事案件他字卷第57、59頁；即附表之附圖一、二），及原
    告於107年4月17日簽具之會談紀錄副本、吳素真於107 年4 
    月19日寄給被告之存證信函、被告於107 年4 月23日寄給吳
    素真之存證信函（見刑事案件他字卷第15頁、偵字卷第181
    、183至185頁）可憑，顯有相當可信性。
２、且查被告曾於106年8月9日自行至昌記銀樓歸還多件玉件（按
    原告否認係本件其交付被告之系爭玉件），當時被告、原告
    、昌記銀樓總經理邱鼎弘、原告友人周緯博4人在場，而原
    告於刑事案件偵查中提出之當日監視器錄影（檔名「LINE_M
    OVIE_0000000000000」），經刑事案件勘驗結果顯示：
⑴、「告訴人（即本件原告）：有一天妳說，吳副有，有幾個就
    是那個，他們的那個的競選人的志工（告訴人面朝被告說話
    ，邊以左手指向被告比劃，隨後放下），妳說呢，妳要拿幾
    片去給志工（告訴人舉起右手指向邱鼎弘後收回），放在桌
    上。」、「被告（插話）：對。（被告點頭，以右手指放在
    其右邊之黑色包包）」、「邱鼎弘：志工。」、「被告：20
    個、20個，不是不是（被告先舉起右手比著「2」，接著左
    右搖頭），就是小的，那個彌勒佛（被告做出雙手手指在胸
    前接觸之動作），20個（被告左手比「2」），在我這邊（
    被告左手指向上開黑色包包後，又舉起比「2」），我拿…（
    無法辨識）（被告左手略收回靠近自己後又舉起比「2」）
    。」、「邱鼎弘（插話）：對，阿，我是覺得，不是。我是
    覺得，今天不管是。因為，因為，這攝影機（左手往其左後
    上方指），是有聲音的。」、「告訴人（插話）：他從攝影
    機看到的啦（看著被告，右手指邱鼎弘）。」、「被告：對
    阿。」、「邱鼎弘：而且，而且是志工，我是覺得說，志工
    跟，跟我們在做玉石到底有什麼關係（被告搖頭，嘴巴張開
    ，嘴型似乎說『沒有』，但聽不清楚聲音），然後呢，妳今天
    因為妳今天拿的是，有摻我的東西，所以我當然（被告點頭
    ），我會有意見。喔，這個，我就是坦白講（被告點頭），
    因為那都是實在的錢買的（臺語）（被告說：『嗯』），我們
    今天去送人家，也沒有什麼生意上的往來（被告點頭，說：
    『嗯』），如果今天說好，今天真的是要送那個人，妳說（同
    時以左手指告訴人），李董真的是自己出面，自己去送（被
    告點頭2次），那我沒話講（被告點頭，說：『嗯』），可是
    萬一今天去送（同時以右手指被告），其實是妳在送的（被
    告搖頭，嘴巴有張開，但沒聽到聲音），到（之後即無影像
    及聲音）。」（見刑事案件一審易字卷第46至48、55至64頁
    之勘驗筆錄及錄影畫面截圖）。
⑵、依上開勘驗結果，由被告於原告提到被告先前說要拿幾片玉
    要送給吳副（即吳敦義副總統）之競選志工時，立即稱「對
    」，同時點頭，更多次表示是「20個」，復於證人邱鼎弘稱
    「妳今天因為妳今天拿的是，有摻我的東西，所以我當然，
    我會有意見」、「因為那都是實在的錢買的（臺語）」、「
    我們今天去送人家，也沒有什麼生意上的往來，如果今天說
    好，今天真的是要送那個人，妳說，李董真的是自己出面，
    自己去送，那我沒話講」等語期間，多次點頭或說「嗯」等
    情以觀，可見原告指訴被告曾以吳敦義要競選總統，而要到
    其銀樓拿「志工禮」為由，向原告拿取平安扣古錢20件等語
    ，確非虛妄。
４、準此，原告主張受被告詐騙而交付系爭玉件之事實，有相當
    之事證可憑，洵屬明確。
㈡、至被告另辯以：⒈原告將系爭玉件交付被告，卻無任何託交或
    被告簽收之證明單據，顯與常情相悖；又被告有無交付該等
    玉佩給吳敦義，原告於事後確認即明，而依兩造間之LINE對
    話紀錄，原告自106年2月起卻從未提到曾交託被告系爭玉件
    且被告尚未返還之事；⒉原告稱其於106年7月間聽聞建研會
    學長表示吳敦義不可能收禮方知受騙，然觀諸兩造間於106
    年7、8月間之LINE對話，一切如常，且於106年8月9日在昌
    記銀樓質問被告之事件後，原告仍主動示好告知受傷之事，
    甚持續與被告討論玉件轉交及推銷事宜，並主動恭賀被告生
    日快樂，與原告自稱已發覺遭被告詐欺之應有反應顯不相符
    ；又原告稱係因到律師事務所見了吳素真，吳素真讓其看被
    告之存證信函，其才生氣說要提告云云，然原告係於107年4
    月17日至律師事務所與吳素珍會談，吳素珍於同年月19日發
    函給被告，被告於同年月23日回函給吳素真委任之律師，吳
    素真亦稱自同年月17日後未再與原告見面，亦即原告於107
    年4月17日至律師事務所與吳素真面談時，吳素真根本尚未
    發函給被告，遑論被告因此回答函覆，原告所證之時點顯有
    矛盾等節，質疑原告所指述之侵權事實為不可採云云。惟查
    ：
１、原告於刑事案件偵查及審理中陳稱：我將彌勒佛翡翠墜子、
    平安扣古錢交給被告，沒讓被告簽收，是因為我生病了，被
    告一直以關懷的角度照顧我，我在105年認識被告後，被告
    常來問候我，主動關心我；被告當初跟我拿東西時，都說「
    我幫你推廣，拿去給我朋友看他們要不要買」，我說「這麼
    貴的東西，你要不要跟我簽收一下？」，她說「以我的人格
    保證，你放心不用簽收，我一定會還給你」，我心想她是清
    華大學的財務長，應該不會騙我，所以我要她簽，她不願意
    簽，我後來也沒有一直要她簽等語（見刑事案件偵字卷第12
    3頁、一審易字卷第356、362、363頁）。核與卷附被告提出
    之兩造間106年1至6月間之LINE訊息截圖內容，顯示兩造間
    之交情匪淺（見刑事案件偵卷第77至97頁、本院訴字卷㈠第1
    10至119頁），及被告於刑事案件審理中自陳：原告於106年
    5月委託我拿1塊彌勒佛玉佩贈與吳敦義時，我也沒有寫收據
    給她，原告委託我送彌勒佛玉佩給郭明潔會長及交付玉佩給
    我請我推廣時，均未要我寫收據等語（見刑事案件一審易字
    卷第557頁），顯示原告交付玉件予被告並無簽立收據之習
    慣等情相符，則本件原告基於信賴關係，未要求被告於收受
    玉件時簽立收據，及未積極向被告詢問請託事宜之後續，尚
    無悖於兩造交往情形之處。
２、又原告於刑事案件審理中陳稱：我於106年7月加入建研會，
    經其他學長告知而懷疑遭被告欺騙後，因為我人不舒服，且
    我在北京清華大學讀書時，被告對我很好，我想說沒關係、
    算了，我感恩她，因為我42歲就沒有先生，一個女生帶2個
    孩子很辛苦，都在工作，被告很關心我，我很謝謝她的關心
    與照顧，我一直都把她當成好人，當我發現被騙時，我沒有
    追問她，默默地不講話，如果她真的沒有拿給吳敦義，或是
    拿去賣了，可能她有難言之隱，直到吳素真跟我說被告這樣
    回覆存證信函，我才覺得她拿了東西都不承認，睜眼說瞎話
    ，我才會提告，我之前沒有提告是因為被告真的很關心我等
    語（見刑事案件一審卷第387至3999頁）。核與刑事案件卷
    附原告對於被告提出107 年7 月29日刑事告訴狀中，一併檢
    附有被告於107 年4 月23日回覆吳素真之存證信函（見刑事
    案件他字卷3至9、15至16頁）乙情相符，堪認本件原告確因
    知悉被告於107 年4 月23日回覆吳素真之存證信函內容後，
    始憤而對被告提出刑事告訴，不因原告就其係於提出刑事告
    訴前之何時、地看到被告於107 年4 月23日回覆予吳素真之
    存證信函內容等細節或有記憶不清之處，即遽認原告所述為
    不可信。
３、準此，被告所質各節並無可採，不足推翻前揭關於本件原告
    因受被告詐騙而交付系爭玉件之事實認定。
三、關於本件原告向被告請求之損害賠償得否准許：
㈠、按因故意或過失，不法侵害他人之權利者，負損害賠償責任
    ，故意以背於善良風俗之方法，加損害於他人者亦同；又負
    損害賠償責任者，除法律另有規定或契約另有訂定外，應回
    復他方損害發生前之原狀；再不能回復原狀或回復顯有重大
    困難者，應以金錢賠償其損害，民法第184  條第1  項，第
    213 條第1 項，第215 條分別定有明文。本件被告以其與
　　吳敦義、吳素真認識，可協助原告與吳敦義建立關係、及請
    吳敦義替車是美公司剪綵，而原告需餽贈3件大禮給吳敦義
    、吳敦義之配偶與胞妹，及以吳敦義競選總統，而要向告訴
    人拿志工禮20件等為藉口，先後向原告取得系爭23件玉件，
    惟之後並未將系爭玉件贈與吳敦義等人，足見被告自始即無
    替原告轉贈予吳敦義等人之真意，僅係以此等詐術騙取系爭
    玉件，致原告喪失對該等財物之占有及使用、收益、處分等
    權能，乃故意以背於善良風俗之方法，不法侵害原告之所有
    權，應依民法第184條第1 項後段規定，對原告負損害賠償
    責任。
㈡、又原告因受被告詐騙而交付之系爭玉件，包括彌勒佛翡翠墜
    子3件（樣式如附表之附圖一所示）、平安扣古錢20件（樣
    式如附表之附圖二所示）。惟查原告提出之各該附圖均為翻
    攝之與本件交付予被告之彌勒佛翡翠墜子、平安扣古錢同款
    式之玉件相片（見刑事案件他字卷第57、59頁），並非系爭
    23件玉件之完整相片；且原告於刑事案件中自承將系爭玉件
    交付被告時並無鑑定書（見刑事案件一審易字卷第396頁）
    ，而原告於刑事案件審理中提出之鑑定規格資料，復係就同
    款式玉件或被告自行退還之其他玉件所為鑑定書或詢價資料
    ，並非系爭23件玉件之鑑定書（見刑事案件偵字卷第65、67
    、69、71頁，及一審易字卷第285、289、291至349頁），然
    衡諸玉件之規格、品質，因產地、年份、質地、尺寸、顏色
    、透光度等之些微不同即有相當之價差，尚難認有所謂中等
    品質之物，本件原告聲明請求被告返還如附表所示之系爭玉
    件，既未經刑事案件扣案，復未經原告提出系爭玉件之鑑定
    資料以確定其規格、品質，該回復原狀之方法顯有重大困難
    。
㈢、再查原告復主張如返還不能原物時，被告應為金錢賠償，而
    本件原告交付予被告之彌勒佛翡翠墜子3件，每件價值人民
    幣9萬2,000元（約新臺幣40萬元），又平安扣古錢20件，每
    件價值人民幣1萬元（約新臺幣5 萬元），故被告應給付原
    告新臺幣220萬元，並加計自起訴狀繕本送達翌日起至清償
    日止，按法定年息5%計算之利息云云。惟查：
１、關於系爭玉件之價值，證人即昌記銀樓總經理邱鼎弘固曾於
    刑事案件偵查中證稱：彌勒佛翡翠墜子，每件價值約40幾萬
    元等語（見刑事案件偵字卷第153頁），惟於刑事審理中證
    稱：這要問老闆（即本件原告），因為我是她請的人，細節
    我不清楚等語（見刑事案件一審易字卷第407頁）；另證人
    即原告女兒俞欣誼亦於刑事案件審理中證稱：價格都是原告
    決定的，我不知道原告如何決定出售價格，她沒有跟我說等
    語（見刑事案件一審易字卷第427頁）；則其二人之證詞顯
    難為系爭玉件之價值之認定依據。又本件原告於提出刑事告
    訴前之107年4月17日曾與吳素真會談，依當日會談紀錄記載
    ，原告表示被告於106年2月底前拿走3大塊翡翠玉佩，價值
    每塊大概15萬元等語（見刑事案件偵字卷第181頁），惟原
    告嗣於107年7月29日刑事告訴狀記載其陸續交付被告3大塊
    翡翠玉佩及20塊之小翡翠玉佩，合計價值將近百萬元等語（
    見刑事案件他字卷第3頁），而後原告於刑事案件偵查中始
    稱：系爭玉件合計價值約新臺幣200多萬元、彌勒佛翡翠墜
    子每件價值40幾萬元、平安扣古錢每件價值約5萬元等語（
    見刑事案件他字卷第44頁，及偵字卷第121、122頁），是原
    告就系爭玉件之價值，前、後所述並非一致，尚難遽信。
２、又原告雖於刑事案件偵查中提出麒深玉器行105年12月19日收
    據（即系爭收據，其上記載五種名稱之玉件，其中包括名稱
    「佛公」4 件、每件單價人民幣9 萬2,000元，及名稱「圓
    扣」28件、每件單價人民幣1 萬元等）（見刑事案件他字卷
    61頁），並陳稱：我們每個月多次在大陸買貨，提告之前與
    提告時我沒看帳單確認，不太記得，只是預估價格，講個大
    約而已，是後來律師叫我把單據找出來，我看了單據才知道
    正確金額；系爭玉件是在105年12月19日向麒深玉器行買的
    ，是付現金，我有請該玉器行拍帳單即他字卷第61頁之收據
    給我，此張收據是麒深玉器行開立的，是購買明細，收據上
    所載「佛公」就是本件之彌勒佛翡翠墜子、「圓扣」就是本
    件之平安扣古錢，上面的價格是人民幣，我進貨就是這個價
    格，我購買時沒有要單子，是律師跟我說既然要提告，應該
    要把單據找出來，我才拜託麒深玉器行幫我把單子找出來（
    見刑事案件一審易字卷第391至394頁）；系爭收據是請當初
    麒深玉器行之負責人由中國地區翻拍店家自己存留之收據後
    ，傳予原告等語（見本院訴字卷㈡第108頁）。惟系爭收據並
    未蓋有麒深玉器行之店章，業經被告以其是否確為店家所開
    立並非無疑，而否認形式真正（見本院訴字卷㈡第21、22頁
    ），原告就此固主張：被告歷來於刑事案件第一、二審程序
    均未爭執系爭收據之證據能力，卻於本件否認其形式真正，
    前後矛盾，已不可採，且有違反「禁反言」之法律原則，難
    認其主張符合誠信而謂有理，況刑事案件判決已認定被告犯
    罪所得之系爭玉器，於全部或一部不能沒收或不宜執行沒收
    時，追徵價額為新臺幣220萬元，則基於同一原因事實，本
    件自不應為歧異之裁判云云，然查，本件被告於刑事案件中
    即已質疑系爭收據未蓋有店章乙節（見本院訴字卷㈠第25、3
    09頁所附之刑事一審判決第14頁、刑事二審判決第14頁），
    其於本件民事訴訟否認系爭收據形式真正之理由，與前於刑
    事案件中之答辯一貫，難認有何破壞原告之正當信賴或違反
    誠信原則可言，且按附帶民事訴訟經移送民事庭後，即屬獨
    立民事訴訟，刑事訴訟判決所認定之事實，並非當然有拘束
    民事訴訟之效力（最高法院43年度台上字第95號判決意旨參
    照），自無從以刑事案件之認定而解免本件原告就所提私文
    書之形式真正之舉證責任。而本件原告就系爭收據為麒深玉
    器行所開立乙節並未再為舉證，則系爭收據不具形式真正性
    而無本件之證據適格。
３、再原告主張其提供系爭玉件意在建立人脈，且慎重其事、妥
    為包裝，衡情當無以通常、劣品充數之可能，自難認原告之
    上開指述不實、或原告有何虛增價格之情事云云。惟查玉件
    之規格、品質，因產地、年份、質地、尺寸、顏色、透光度
    等之些微不同即有相當之價差，業如前述，本件原告進貨之
    系爭玉件既無鑑定規格資料，無法排除原告取得膺品之可能
    ，原告此節所述尚無法為認定系爭玉件客觀價值之依據。
４、末依被告於審理中自陳關於本件彌勒佛翡翠墜子、平安扣古
    錢之價格，應各以單價人民幣1,200元、人民幣200元計算等
    情（見本院訴字卷㈡第108頁），則被告上開不爭執之系爭玉
    件單價，當得為本件認定原告損害額之依據。準此，原告分
    別交付被告彌勒佛翡翠墜子3件、平安扣古錢20件，單價各
    為人民幣1,200元、人民幣200元，而以原告於109年4 月13
    日起訴時之現金賣出兌換匯率為4.329計算（見本院訴字卷㈡
    第149至150頁），共計折合新臺幣3 萬2,900元【計算式：1
    ,200元（人民幣）×4.329（匯率）×3件＋200元（人民幣）×4
    .329（匯率）×20件＝15,584（新臺幣）＋17,316（新臺幣）＝
    32,900元（新臺幣）」，是原告於此金額範圍內，得向被告
    請求金錢賠償。至原告另主張若認其提出之證據無法證明損
    害額，則請求依民事訴訟法第222條第2項之規定酌定數額云
    云，然按如當事人已證明受有損害而不能證明其數額或證明
    顯有重大困難者，法院應審酌一切情況，依所得心證定其數
    額，民事訴訟法第222條第2項固定有明文，惟揆其立法旨趣
    係以在損害已經被證明，而損害額有不能證明或證明顯有重
    大困難之情形，為避免被害人因訴訟上舉證困難而使其實體
    法上損害賠償權利難以實現所設之規範，用以兼顧當事人實
    體權利與程序利益之保護，負舉證責任之當事人仍應在客觀
    上可能之範圍內提出證據，俾法院得本於當事人所主張一定
    根據之事實，綜合全辯論意旨，依照經驗法則及相當性原則
    就損害額為適當之酌定（最高法院101年度臺上字第158號判
    決意旨參照），查原告就系爭玉件之價值，於客觀上尚非不
    能證明或證明顯有重大困難（例如聲請傳訊或函詢其前手關
    於購買之事實及訂定價格之依據、提出同批進貨商品之販售
    資料等），與前揭規定尚有未合，無從逕援引為酌定損害額
    之依據，併為敘明。
四、從而，原告依民法侵權行為之法律關係，於請求被告給付新
    臺幣3 萬2,900元，及自起訴狀繕本送達被告之翌日即109 
    年4月21日起至清償日止，按年息5%計算之法定利息之範圍
    內，為有理由，應予准許；逾此範圍之請求，即屬無據，應
    予駁回。
五、本件原告勝訴部分，因所命被告給付之金額未逾50萬元，爰
    依民事訴訟法第389 條第1 項第5 款規定，依職權宣告假執
    行。惟被告陳明願供擔保請准免為假執行之宣告，亦無不合
    ，爰酌定相當之擔保金額准許之。
六、本件事證已臻明確，兩造其餘主張舉證及攻擊防禦方法，於
    判決結果不生影響，無庸一一論述，附此敘明。
七、據上論結，原告之訴為一部有理由，一部無理由，依民事訴
    訟法第79條、第389條第1 項第5 款、第392 條，判決如主
    文。
中　　華　　民　　國　　110   年　　11　　月　  30    日
                  民事第二庭  法  官  孫曉青
以上正本係照原本作成。
如對本判決上訴須於判決送達後 20 日內向本院提出上訴狀。如
委任律師提起上訴者，應一併繳納上訴審裁判費。
中　　華　　民　　國　　110   年　　11　　月　  30    日
                              書記官 曾琬真